最高法院刑事判決　　　　　　九十六年度台上字第三八二八號
上　訴　人　甲○○
選任辯護人　周啟同律師
上列上訴人因業務侵占案件，不服台灣高等法院台中分院中華民
國九十六年二月八日第二審更審判決（九十四年度重上更(五)字第
一五三號，起訴案號：台灣台中地方法院檢察署八十三年度偵字
第一０七三六號），提起上訴。本院判決如下：
    主  文
原判決關於甲○○部分撤銷，發回台灣高等法院台中分院。
    理  由
本件原判決認定上訴人甲○○與許彩雲、蔣中一、許武雄、游美
鈴（別名游妮可）、陳春美（別名陳佳佳）、施玫妃、蔡函函等
人，於民國八十二年六月間在台中巿民權路五五九號三樓Ａ室，
合夥經營名為「香奈兒商行」之酒店，上訴人並擔任該酒店之會
計，為從事業務之人，黃宇禎（經原審判決確定）則經上訴人介
紹擔任該酒店小菜之供應商。詎上訴人與黃宇禎竟共同意圖為自
己不法之所有，基於概括之犯意，於八十二年六月間起至八十三
年一月間止，連續就上訴人業務上所持有之香奈兒商行酒店之款
項，合計新台幣（下同）一百六十四萬九千三百二十五元，共同
侵占入己，交由黃宇禎週轉使用；其中於八十三年一月十一日，
將許彩雲為香奈兒商行酒店向友人蘇瑞錦調現七十四萬五千元，
欲存入萬泰商業銀行許彩雲帳戶，以供發放酒店員工薪資之使用
，由甲○○、黃宇禎共謀將其中之六十萬元侵占入己，逕交黃宇
禎週轉使用，甲○○僅將餘額十四萬五千元存入銀行帳戶等情。
因而將第一審關於此部分之科刑判決撤銷，改判論處上訴人共同
連續意圖為自己不法之所有，而侵占對於業務上所持有之物罪刑
，固非無見。
惟查：(一)按科刑判決書，須先認定犯罪事實，然後於理由內敘明
其認定犯罪所憑之證據，方足以資論罪科刑，如認定事實與其所
所採用之證據，及其認定之理由不相適合，即屬理由矛盾，其判
決當然為違背法令。依原判決認定之事實，上訴人共同連續侵占
業務上所持有之香奈兒商行酒店之款項，合計一百六十四萬九千
三百二十五元，包含八十三年一月十一日，許彩雲為香奈兒商行
酒店向友人蘇瑞錦調現七十四萬五千元，欲存入萬泰商業銀行許
彩雲帳戶，以供發放酒店員工薪資之使用，由上訴人與黃宇禎共
謀將其中之六十萬元侵占入己，逕交黃宇禎週轉使用（見原判決
第六頁第二行），於理由欄內係引用鑑定人黃鴻隆之鑑定查核報
告為論處上訴人之犯罪證據之一。然查依該鑑定查核報告所載，
鑑定人認定上訴人所侵占之金額一百六十四萬九千三百二十五元
，並不包含上訴人於八十三年一月十一日侵占許彩雲為香奈兒商
行酒店向友人蘇瑞錦調現七十萬五千元中之六十萬元部分，則原
判決認定之事實與其所採用之證據不相適合，自有判決理由矛盾
之違法。(二)按侵占罪，係以侵占自己持有他人之物為要件，所謂
他人之物，乃指有形之動產、不動產而言，並不包括無形之權利
在內，單純之權利不得為侵占之客體。依前揭鑑定查核報告所載
：「另就香奈兒商行系爭期間之營業日報表、客戶明細帳、往來
銀行對帳單、存摺暨原、被告之說明，計有三紙票據，金額合計
十萬九千三百十五元，目前帳列應催收票據，不翼而飛，按被告
身兼會計與出納職務，因此，倘須負起保管有價證券責任，則被
告應歸還香奈兒商行之款項將增至一百六十四萬九千三百二十五
元」，如果無訛，該鑑定查核報告係以三張票據所表彰之票面金
額，直接列入上訴人侵占之款項內計算。但該三張票據為有價證
券，依該鑑定查核報告附註四所載，發票日期均已屆至，是否已
由香奈兒商行提示付款取得該金額而為上訴人侵占入己，或上訴
人侵占該三張有價證券後，自行提示付款？此與犯罪事實認定攸
關，基於公平正義之維護與對上訴人之利益有重大關係事項，法
院自應詳加調查審認，原審未經調查即逕依該鑑定查核報告所列
屬應催收票據之債權金額，列為上訴人侵占之金額，自有應於審
判期日調查之證據未予調查之違誤。(三)上訴人於原審主張安力會
計師事務所之鑑定查核報告所列香奈兒之資產負債表，係以八十
三年一月十一日以前之相關帳冊為準，而許彩雲於寄給原審法院
法官之信函自承，始終未繳四百萬元之股金及增資一百六十五萬
元，而係以付給大虞設計公司二百五十萬元支票及簽發一百萬元
支票簽換回香奈兒商行之支票作為繳納股金之一部分，而該二百
五十萬元之支票係到期日為八十三年五月三日，在查核報告列為
資產負債表之日期八十三年一月十一日時，該二百五十萬元許彩
雲尚未兌現，即不能認許彩雲已繳納；另一百萬元之支票係許彩
雲借用公司之支票以清償私人之負債，非以其出資清償公司之負
債，有莫海寧出具之切結書可以為證，而許彩雲所說之一百八十
萬元之貨款及房租均發生在上訴人離職以後，則許彩雲在八十三
年一月十一日以前，前揭二百五十萬元、一百萬元及一百八十萬
元均未支付，查核報告卻列有許彩雲之股款四百萬元成為香奈兒
商行之資產，其因此計算所得之現金餘額三百五十四萬八千七百
九十三元，即不得作為上訴人侵占之依據等語（見原審重上更(五)
卷第八十八至九十二頁），並以許彩雲之信函（見原審重上更(三)
卷第一九０頁）、安力會計師事務所之查核報告、款項收取證明
書及切結書（見原審重上更(四)卷第一七九、一八０頁）等資料為
證。如其主張可以採取，該查核報告所依據之資料是否與事實相
符，即非無疑。原審並未詳予調查審認，並敘明其證據取捨之理
由，自有應於審判期日調查之證據未予調查及判決不備理由之違
誤。上訴意旨執以指摘原判決關於此部分不當，非無理由，應認
原判決關於此部分仍有發回更審之原因。本件係刑事訴訟法第三
百七十六條第三款之案件，惟於修正刑事訴訟法施行前，原得上
訴於第三審法院，且已繫屬於法院，依刑事訴訟法施行法第五條
第一項規定，仍應依施行前之法定程序終結之。又原判決不另為
無罪諭知部分，與發回部分有裁判上一罪關係，應併予發回，附
此敘明。
據上論結，應依刑事訴訟法第三百九十七條、第四百零一條，判
決如主文。
中　　華　　民　　國　九十六　年　　七　　月 　十三 　日
                      最高法院刑事第九庭
                          審判長法官  洪　清　江
                                法官  石　木　欽
                                法官  李　伯　道
                                法官  林　勤　純
                                法官  陳　晴　教
      本件正本證明與原本無異
                                      書  記  官
中　　華　　民　　國　九十六　年　　七　　月　二十四　日
                                                    m
